ACORDAO-COMPLETO-2423006

ACÓRDÃO 10871/2020 ATA 34/2020 - SEGUNDA CÂMARA

VISTOS, relatados e discutidos estes autos de Recursos de Reconsideração interpostos por Luiz Carlos de Oliveira, ex-prefeito de Garanhuns-PE, e pelo Instituto de Planejamento e Apoio ao Desenvolvimento Tecnológico e Científico (Ipad) contra o Acórdão 12160/2018-TCU-Segunda Câmara, Ministro Relator André Luís de Carvalho, o qual julgou suas contas irregularidades, condenou-os em débito e aplicou-lhes multa;
ACORDAM os Ministros do Tribunal de Contas da União, reunidos em sessão da Segunda Câmara, diante das razões expostas pelo relator, com fundamento nos arts. 32, inciso I, e 33 da Lei 8.443/1992 e no art. 285 do Regimento Interno, em:
9.1. conhecer dos recursos e, no mérito, dar-lhes provimento parcial para dar a seguinte redação ao item 9.2 do Acórdão 12160/2018-TCU-Segunda Câmara:
"9.2 julgar irregulares as contas do Sr. Luiz Carlos de Oliveira, nos termos dos arts. 16, inciso III, alíneas "b" e "c", e 19, caput, da Lei 8.443, de 1992, para condená-lo, em solidariedade com o Instituto de Planejamento e Apoio ao Desenvolvimento Tecnológico e Científico, ao pagamento do débito apurado nos autos, atualizado monetariamente e acrescido de juros de mora calculados desde a data informada até o efetivo recolhimento, fixando-lhes o prazo de 15 (quinze) dias, contados da ciência desta deliberação, para que comprovem, perante o Tribunal, o recolhimento da referida importância ao Fundo Nacional de Saúde, nos termos do art. 23, inciso III, alínea "a", da citada lei e do art. 214, inciso III, alínea "a", do Regimento Interno do TCU (RITCU) , sob as seguintes condições:
	Natureza
	Valor original (R$) 
	Data da ocorrência

	D
	390.000,00
	12/6/2007

	D
	390.000,00
	13/7/2007

	C
	20.259,69
	22/8/2008

	C
	85.223,30
	10/11/2008

	C
	172,68
	18/11/2008

	D
	390.000,00
	4/6/2009

	C
	135,69
	1/7/2009

	C
	56.057,07
	29/12/2009

	C
	24.988,68
	25/6/2010

	C
	6.741,21
	10/2/2011"

9.2. dar ciência da decisão aos recorrentes, à Procuradoria da República no Estado de Pernambuco e aos demais interessados, ressaltando-se que a íntegra da decisão pode ser consultada no endereço , no dia seguinte ao de sua oficialização.

Recursos de reconsideração interpostos por Luiz Carlos de Oliveira, ex-prefeito de Garanhuns-PE, e pelo Instituto de Planejamento e Apoio ao Desenvolvimento Tecnológico e Científico (Ipad) contra o Acórdão 12.160/2018-TCU-2ª Câmara, Ministro Relator André Luís de Carvalho, o qual julgou suas contas irregularidades, condenou-os em débito e aplicou-lhes multa.

Segunda Câmara

Município de Garanhuns - PE.

3. Interessados/Responsáveis/Recorrentes:
3.1. Interessado: Fundo Nacional de Saúde - MS (00.530.493/0001-71).
3.2. Responsáveis: Instituto de Planejamento e Apoio ao Desenvolvimento Tecnológico e Científico (02.197.495/0001-16); Luiz Carlos de Oliveira (XXX.726.254-XX).
3.3. Recorrentes: Luiz Carlos de Oliveira (XXX.726.254-XX); Instituto de Planejamento e Apoio ao Desenvolvimento Tecnológico e Científico (02.197.495/0001-16).

Ana Arraes (Presidente).

13.1. Ministros presentes: Ana Arraes (Presidente), Augusto Nardes e Aroldo Cedraz (Relator).
13.2. Ministra que alegou impedimento na Sessão: Ana Arraes (Presidente).
13.3. Ministro-Substituto convocado: Marcos Bemquerer Costa.
13.4. Ministro-Substituto presente: André Luís de Carvalho.

ACORDAO-COMPLETO-2463388

Acórdão de Relação 4751/2021 - Segunda Câmara

Acórdão de Relação

AROLDO CEDRAZ

Ministro-Substituto André Luís de Carvalho.

Transcrevo, a seguir, a instrução subscrita pela Auditora Federal de Controle Externo à peça 83, a qual contou com o endosso do corpo diretivo da Secretaria de Recursos (Serur) (peças 84 e 85) , bem como do Ministério Público junto ao TCU (peça 86) :
"INTRODUÇÃO
1.	Trata-se de recursos de reconsideração (peças 46 e 48-52) interpostos por Luiz Carlos de Oliveira, ex-prefeito de Garanhuns-PE, e pelo Instituto de Planejamento e Apoio ao Desenvolvimento Tecnológico e Científico (Ipad) contra o Acórdão 12160/2018-TCU-Segunda Câmara, Ministro Relator André Luís de Carvalho (peça 38) . 
1.1.	Reproduz-se a seguir a decisão ora atacada: 
ACORDAM os Ministros do Tribunal de Contas da União, reunidos em Sessão da Segunda Câmara, ante as razões expostas pelo Relator, em:
9.1. considerar revel o Instituto de Planejamento e Apoio ao Desenvolvimento Tecnológico e Científico, nos termos do art. 12, § 3º, da Lei nº  8.443, de 1992;
9.2 julgar irregulares as contas do Sr. Luiz Carlos de Oliveira, nos termos dos arts. 16, III, alíneas "a", "b" e "c", e 19, caput, da Lei nº 8.443, de 1992, para condená-lo, em solidariedade com o Instituto de Planejamento e Apoio ao Desenvolvimento Tecnológico e Científico, ao pagamento do débito apurado nos autos, atualizado monetariamente e acrescido de juros de mora calculados desde a data informada até o efetivo recolhimento, fixando-lhes o prazo de 15 (quinze) dias, contados da ciência desta deliberação, para que comprovem, perante o Tribunal, o recolhimento da referida importância ao Fundo Nacional de Saúde, nos termos do art. 23, III, "a", da citada lei e do art. 214, III, "a", do Regimento Interno do TCU (RITCU) , sob as seguintes condições:
	Valor - R$
	Data

	390.000,00
	12/6/2007

	390.000,00
	13/7/2007

	390.000,00
	4/6/2009

9.3. aplicar a multa prevista no art. 57 da Lei nº 8.443, de 1992, em desfavor de Luiz Carlos de Oliveira e do Instituto de Planejamento e Apoio ao Desenvolvimento Tecnológico e Científico sob o valor de R$ 120.000,00 (cento e vinte mil reais) e de R$ 100.000,00 (cem mil reais) , respectivamente, fixando-lhes o prazo de 15 (quinze) dias, contados da ciência desta deliberação, para que comprovem, perante o Tribunal, o recolhimento da referida quantia ao Tesouro Nacional, atualizadas monetariamente na forma da legislação em vigor;
9.4. autorizar, caso requerido, nos termos do art. 26 da Lei nº 8.443, de 1992, e do art. 217 do RITCU, o parcelamento das dívidas fixadas por este Acórdão em até 36 (trinta e seis) parcelas mensais e sucessivas, sobre as quais incidirão a atualização monetária e os correspondentes acréscimos legais, esclarecendo aos responsáveis que a falta de pagamento de qualquer parcela importará no vencimento antecipado do saldo devedor, sem prejuízo das demais medidas legais;
9.5. autorizar, desde logo, a cobrança judicial das dívidas fixadas por este Acórdão, nos termos do art. 28, inciso II, da Lei nº 8.443, de 1992, caso não atendidas as notificações; e
9.6. determinar que a unidade técnica envie a cópia deste Acórdão, acompanhado do Relatório e da Proposta de Deliberação que o fundamenta, à Procuradoria da República no Estado de Pernambuco, nos termos do art. 16, § 3º, da Lei nº 8.443, de 1992, para o ajuizamento das ações civis e penais cabíveis.
HISTÓRICO
2.	Trata-se de tomada de contas especial instaurada pelo Fundo Nacional de Saúde (FNS) em desfavor de Luiz Carlos de Oliveira, como então prefeito de Garanhuns - PE (gestões: 2005-2008 e 2009-2012) , diante da execução apenas parcial do Convênio 2.487/2006 destinado ao apoio técnico-financeiro para a implantação do Sistema Integrado de Gestão da Saúde Municipal sob o valor total de R$ 1.287.000,00, com o aporte de R$ 1.170.000,00 em recursos federais, tendo a vigência do ajuste se estendido de 31/12/2006 a 30/6/2009.
2.1.	Para o implemento das ações pactuadas no referido convênio, o montante de R$ 1.170.000,00 foi liberado em três parcelas de R$ 390.000,00 por meio dos depósitos na conta corrente do convênio em 12/6/2007, 13/7/2007 e 4/6/2009, respectivamente (peça 2, p. 161, 165 e 387-393) .
2.2.	O Relatório de Tomada de Contas Especial 270/2014 (peça 1, p. 84-89) indicou que a presente TCE teria decorrido do não encaminhamento da documentação exigida para a prestação de contas da 3ª parcela dos recursos federais liberados.  
2.3.	No âmbito do TCU, a Secex-PE realizou a citação solidária do Sr. Luiz Carlos de Oliveira e do Instituto de Planejamento e Apoio ao Desenvolvimento Tecnológico e Científico (Ipad) pelo integral valor dos recursos federais repassados ao aludido município, em face da não comprovação da boa e regular aplicação dos aludidos recursos, a partir do não encaminhamento da documentação exigida para a referida prestação de contas, resultando na ausência de comprovação da execução do objeto pactuado, além da falta de demonstração da sua funcionalidade (peças 20-22) .
2.4.	A despeito, contudo, da devida citação dos responsáveis, apenas o Sr. Luiz Carlos de Oliveira apresentou as suas alegações de defesa, ao passo que a aludida empresa deixou transcorrer in albis o prazo regimental sem apresentar resposta, nem recolher o valor do débito apurado nos autos, passando à condição de revel, nos termos do art. 12, § 3º, da Lei 8.443, de 1992, com o prosseguimento normal do processo.
2.5.	Após o regular desenvolvimento do processo, houve a prolação do acórdão contra o qual se insurgem os recorrentes.	 
EXAME DE ADMISSIBILIDADE
3.		Reitera-se os exames preliminares de admissibilidade efetuados pela Serur (pec¿as 57-58 e 60-61) , com despacho do Relator (peça 63) , Exmo. Ministro Aroldo Cedraz, que concluiu pelo conhecimento dos recursos de reconsideração, sem a concessão de efeito suspensivo para o recurso interposto pelo Instituto de Planejamento e Apoio ao Desenvolvimento Tecnológico e Científico (Ipad) e com a concessão de efeito suspensivo aos itens 9.2, 9.3 e 9.5 do Acórdão 12160/2018-TCU-Segunda Câmara, em relação ao Sr. Luiz Carlos de Oliveira. 
EXAME DE MÉRITO
4.		Constitui objeto do presente recurso verificar se houve a comprovação da boa e regular aplicação dos recursos públicos atinentes ao Convênio 2.487/2006 e se a responsabilização dos recorrentes está configurada. Com o fito de afastar as irregularidades na prestação de contas, bem como a responsabilização são apresentados os seguintes argumentos:
		a) iliquidez das contas prestadas;
		b) documentação colacionada evidencia o cumprimento do ajuste;
		c) ausência de responsabilidade pela prestação de contas. 
Iliquidez das contas prestadas
5.		O Sr. Luiz Carlos de Oliveira diz que todos os atos da contratação foram regulares e relata que buscou administrativamente, bem como judicialmente (ação de exibição judicial - 0004461-14.2011.8.17.0640, e ação de execução de obrigação de fazer - 0005096-33.8.17.0640) a documentação relativa à prestação de contas, o que evidencia a sua boa-fé (peça 46, p. 8-9 e p. 11-13 e 15-18) . Afirma que solicitou o parcelamento do débito junto ao FNS e que não obteve resposta até o fim do seu mandato (peça 46, p. 16) . Assim, defende estar afastada a sua inadimplência (peça 46, p. 9) . 
5.1.		Alega que não houve qualquer indício de desvio ou apropriação de recursos públicos, dolo e atos ímprobos e desonestos (peça 46, p. 16-17) .
5.2.	Recorre aos arts. 20 e 21, da Lei 8.443/1992, com o fim de excluir a sua responsabilização, pois a irregularidade apontada tem o nítido caráter fortuito e completamente alheio a sua vontade. Ademais, foi demonstrado que o recorrente procurou meios próprios e legais para inverter e corrigir aludida falha administrativa (peça 46, p. 10) .
5.3.	O Instituto de Planejamento e Apoio ao Desenvolvimento Tecnológico e Científico (Ipad) alega que houve extinção de Processo Cautelar 4467-14.2011.8.17.0640, por falta de interesse processual do autor, sem resolução de mérito (peça 48, p. 12-13) . 
Análise
5.4.	Primeiramente, deve-se destacar que a Súmula TCU 3 disciplina que o arquivamento é a solução indicada para as hipóteses em que as contas de responsáveis por dinheiros, valores e bens públicos se tornarem iliquidáveis, por causas fortuitas ou de força maior.
5.5.	Entretanto, as contas não podem ser consideradas iliquidáveis quando o gestor não cumpre a obrigação de prestar contas na época apropriada ou, quando o faz, não apresenta toda a documentação necessária (Acórdão 1499/2018 - TCU - Plenário, Ministro Relator Augusto Nardes) . 
5.6.	Indubitavelmente, constitui ônus do gestor a produção das evidências necessárias para comprovar o adequado uso dos recursos públicos que lhe foram confiados. No presente caso, o ora recorrente figura como signatário do Convênio 2487/2006 (peça 2, p. 51) e sua cláusula 2ª, subitem 2.3, explicitou que constitui obrigação do convenente: 
" 2.3. Prestar contas dos recursos alocados pela CONCEDENTE, da contrapartida e dos rendimentos das aplicações financeiras, conforme a Cláusula Nona deste Instrumento, nos termos da legislação vigente;"
5.7.	Em relação ao ajuizamento de ações com o fito de obter documentação, deve-se mencionar que em consulta ao sítio www.tjpe.jus.br não foram encontradas informações sobre os processos 0004461-14.2011.8.17.0640 e 0005096-33.8.17.0640.
5.8.	Informa-se que consta dos autos sentença de extinção do processo sem julgamento de mérito 0005093- 332011.8.17.040 (peça 52, p. 86-110) :
O MUNICÍPIO DE GARANHUNS, qualificado nos autos, ingressou com a presente ação de exibição de fazer contra o INSTITUTO DE PLANEJAMENTO E APOIO AO DESENVOLVIMENTO TÉCNOLÓGICO E CIENTÍFICO - IPAD, alegando os fatos descritos na petição inicial de fls. 02/05. 
Citado, o réu alega que a petição inicial não indica s documentos a serem exibidos e requer a extinção do processo sem resolução de mérito (fls. 82/83) . 
 (...) 
O art. 485, VI, CPC, autoriza a extinção do feito, sem resolução de mérito, por entre outros motivos, quando verificar ausência de interesse processual. 
No caso, foi ajuizada execução que foi extinta nesta data, não havendo interesse do autor no prosseguimento do feito. 
Pelo exposto, com fundamento no art. 485, VI, CPC, EXTINGO O PROCESSO, SEM RESOLUÇÃO DE MÉRITO, POR FALTA DE INTERESSE PROCESSUAL SUPERVENIENTE. 
5.9.	Pelo exposto, não se trata de hipóteses de caso fortuito e força maior, alegados pelo recorrente. 
5.10.	O ex-gestor efetuou pagamentos sem a devida comprovação da execução integral dos serviços, o qual corroborou com a ausência de funcionalidade do objeto contratado.
5.11.	Conforme afirma o Sr. Luiz Carlos de Oliveira, outra vez no cargo de prefeito municipal (gestão 2009-2012) , em 15/10/2012, enviou ao FNS solicitação de parcelamento da dívida relativa ao Convênio 2487/2006, com fundamento na Portaria MS 1751/2002/GM, anexando Termo de Confissão de Dívida (TCD) , Declaração de Inexistência de Ação Judicial e Termo de Cessão de Crédito (TCC) pelo Ofício 180/2012-GP, peça 3, p. 139-143.
5.12.	Em resposta, consta Despacho 0082/MS/SE/CORF que solicita o envio de nova documentação com pedido de parcelamento tendo em vista a alteração do representante legal da Prefeitura Municipal de Garanhuns (peça 3, p. 156-157) .
5.13.	Na sequência, vieram aos autos o expediente datado de 8/1/2013 subscrito pelo Procurador Municipal Tiago José Gonçalves Ferreira, no qual solicitou ao Ministério Público Federal abertura de procedimento contra o ex-prefeito Luiz Carlos de Oliveira alegando irregularidades na execução do convênio em apreço, e a Decisão proferida em 30/1/2013 pelo Juízo da 23ª Vara Federal que determinou à União suspender a inscrição do município em cadastros de inadimplentes (Ofício 21/2013-PGM) , peça 3, p. 158 e 161-166.
5.14.	No mencionado decisum, consta a informação de que o gestor (peça 3, p. 161) : 
3) está impossibilitado de devolver os valores reclamados pelo Ministério da Saúde, superior a R$ 400.000,00 (quatrocentos mil reais) , sobretudo porque a nova gestão teve início em janeiro de 2013; 
4) a fim de resolver a situação, ingressou com ação civil pública contra o ex-gestor visando ao ressarcimento dos valores glosados pela União e representação junto ao Ministério Público Federal. 
5.15.	Em 7/2/2014, o Despacho 20/SECON/DICON-PE, informou que (peça 3, p. 192) : 
a) A entidade solicitou pedido de Parcelamento de Débito por meio do Ofício 180/2012-GP de 15.10.2012, contudo não formalizado por alteração do Representante legal da entidade, com devolução a esta DICON por meio do Despacho 0082/MS/SE/ENS/CORF de 09.01.2013;
 h) Através de vários contatos telefônicos solicitamos reapresentação de um novo pedido de parcelamento, que por não obter êxito, emitimos o Ofício 98/2013 (anexo) , com recebimento conforme AR. em 15.03.2013, sem atendimento até a presente data; 
5.16.	Pelo exposto, não há como ser acatada a alegação de afastamento da inadimplência do recorrente. 
Cumprimento do objeto do contrato consoante documentação apresentada 
6.		O Sr. Luiz Carlos de Oliveira diz que a prestação de contas de 2 parcelas liberadas inicialmente (8/6/2007 e 13/7/2007) foi devidamente analisada e aprovada pela coordenação da prestação de contas e contratos e convênios do FNS, por meio do Parecer Gescon 2438, de 25/5/2009 (peça 46, p. 5) . Acrescenta que havia o percentual executado de 51%, conforme relatório de verificação (peça 46, p. 14) . 
6.1.	O Instituto de Planejamento e Apoio ao Desenvolvimento Tecnológico e Científico (Ipad) informa que houve a entrega da documentação comprobatória da prestação do serviço em 20 de julho de 2007, conforme ofício encaminhado à Prefeitura de Garanhuns e documentação anexa à peça recursal (peça 48, p. 9-10) . 
6.2.	Ao presente recurso, colaciona os seguintes documentos, que, em sua maioria, já constavam dos autos:
a) Estatuto social do Ipad e Convênio 2.487/2006 (peça 31, p. 4-16 e peça 2, p. 141-157) [peça 48, p. 14-37]; 
b) Orientações para prestação de contas (peça 2, p. 77-89) [peça 48, p. 38-44]; 
c) Ofício 006572/MS/SE/FNS, datado de 20/7/2007 (peça 2, p. 71-75) [peça 48, p. 45-48];
d) Faturas de serviços (peça 2, p. 151-159) [peça 48, p. 49-53]; 
e) Proposta Técnica e Financeira do Ipad [peça 48, p. 54-80]; 
f) Contrato de Prestação de Serviços 023/2008 e termo aditivo de prorrogação (peça 15, p. 346-366) [peça 48, p. 81-87]; 
g) Relatórios de Execução do Trabalho (peças 48, p. 89-117, peças 49-51 e peça 52, p. 1-12) ; 
h) Ofício 005/2011 - GS, datado de 24 de janeiro de 2011, do Secretário de Saúde do Município e Carta SE 0040/2011, datada de 17 de fevereiro de 2011 (peça 16, p. 109-111) [peça 52, p. 42- 45];
i) Processo Cautelar 4467- 14.2011.8.17.064 (peça 52, p. 46-85) ; 
j) Sentença de extinção do processo 0005093- 332011.8.17.040 (peça 52, p. 86-110) .
Análise
6.3.	O Convênio 2487/2006, com vigência de 360 dias a contar da assinatura em 31/12/2006, firmado entre o FNS e o município de Garanhuns/PE, no valor total de R$ 1.287.000,00, sendo R$ 117.000,00 a título de contrapartida, com extrato resumido publicado no DOU de 11/1/2007, Seção 3, p. 85, teve por objeto (peça 2, p. 30-43, 51 e 69) : 
dar apoio técnico e financeiro para CURSO, CONGRESSO, ENCONTRO, TREINAMENTO, SEMINÁRIO E EVENTOS -IMPLANTAÇÃO DO SISTEMA INTEGRADO DE GESTÃO DA SAÚDE MUNICIPAL visando ao fortalecimento do Sistema Único de Saúde-SUS, conforme especificações técnicas constantes no Plano de Trabalho (PT) . 
6.4.	Em 8/6/2007 e 11/7/2007, o FNS repassou duas parcelas de R$ 390.000,00 para a municipalidade (ordens bancárias 2007OB917851 e 2007OB921396) , peça 2, p. 49, restando, ainda, uma terceira parcela de R$ 390.000,00. As duas parcelas foram creditadas na conta corrente do convênio em 12/6/2007 e 13/7/2007, respectivamente (peça 2, p. 161 e 165) . 
6.5.	Em 29/8/2008, a Divisão de Convênio-Dicon do MS efetuou a 1ª visita de acompanhamento da aplicação da quantia repassada de R$ 780.000,00, consignando, no 1º Relatório de Verificação in loco 76-1/2008 (peça 2, p. 275-295) : 
Dispensa de Licitação 1/2007, no valor de R$ 787.352,09, referente à Contratação de Serviços Técnicos Especializados para execução do Projeto SIGS-Projeto de Implantação do Sistema Integrado de Gestão da Saúde, em favor do Ipad-Instituto de Planejamento e Apoio ao Desenvolvimento Tecnológico e Científico (CNPJ 02.197.495.0001-16) , com base no art. 24, inciso XII, da Lei 8.666/1993, e em atestado de capacidade técnica, sendo celebrado o Contrato 023/08, no valor de R$ 1.124.788,70; 
Metas Específicas executadas de 51% com base em Cronograma de Implantação elaborado pela Secretaria Municipal de Saúde, peça 2, p. 285 e peça 3, p. 48.
6.6.	A prestação de contas dessas duas parcelas, no valor de R$ 780.000,00, foi encaminhada à coordenação da prestação de contas e contratos e convênios do FNS. Por meio do Parecer Gescon 135, de 17/2/2009, o FNS sobrestou o parecer conclusivo até que as correções sugeridas no documento fossem executadas pelo gestor (peça 2, p. 367) . 
6.7.	A conclusão da reanálise dessa prestação de contas se deu por meio do Parecer Gescon 2438, de 25/5/2009, da seguinte forma, no sentido do afirmado pelo recorrente (peça 2, p. 383) : 
'Em decorrência da análise realizada, e considerando que os documentos apresentados, relativos a (s) parcela (s) ora analisada (s) comprovam que o objeto pactuado está sendo cumprido, opinamos pela APROVAÇÃO da parcela analisada e, sugerimos liberar o valor correspondente a próxima parcela.' 
6.8.	Em 2/6/2009, o concedente repassou a terceira e última parcela dos recursos no valor de R$ 390.000,00 (ordem bancária 2009OB816399) , peça 2, p. 49.
6.9.	A suposta prestação de contas final foi apresentada através do Ofício 293, de 27/8/2009 (peça 2, p. 387-393) .
6.10.	Em 13/12/2010 foi emitido o Relatório de Verificação in loco 142-2/2010, que relatou ter sido realizada a última visita técnica de acompanhamento que solicitou informações com vistas ao saneamento das contas em face de irregularidades verificadas na execução financeira do convênio, atestando (peça 3, p. 36-54) : o não encaminhamento dos percentuais da execução das onze metas descritas no cronograma de implantação das metas específicas; a não devolução da quantia total de R$ 6.741,21 (R$ 211,66, sendo R$ 162,66 do saldo da aplicação financeira e R$ 50,00 do saldo da conta corrente; e R$ 5.662,37, saldo dos recursos do convênio transferidos para a conta corrente do Fundo Municipal de Saúde) ; e não devolução dos juros auferidos (valor não informado) no período de 4 a 5/6/2009 sobre a 3ª parcela de R$ 390.000,00 e a paralisação da execução do convênio com execução física de 51%, conforme percentuais abaixo (peça 3, p. 48) :
	Metas Previstas
	Percentual Realizado

	1. Desenvolver Sistema Integrado de Gestão-SIGS e SMGAB
	95%

	2. Desenvolver Sala de Situação
	72%

	3. Cadastrar 90% da população do município
	90%

	4. Cadastrar 100% dos profissionais de saúde
	100%

	5. Implantar o Sistema de Controle/Avaliação e Auditoria do município
	28%

	6. Capacitar doze técnicos em Controle/Avaliação e Auditoria
	100%

	7. Capacitar 100% dos agentes comunitários e das supervisoras do PACS/PSF para utilização do SMGAB
	0%

	8. Capacitar 120 técnicos da rede de saúde para utilização do SIGS
	0%

	9. Realizar duas oficinas de sensibilização para os servidores da saúde
	100%

	10. Implantar rede de computadores contemplando todas as unidades de saúde do município com acesso à internet
	10%

	11. Fornecer cartão SUS para 100% das pessoas cadastradas
	0%

6.11.	 O Relatório de Verificação 142-2/2010, de 13/12/2010 (peça 3, p. 36-54) verificou a paralisação da execução do convênio desde 2008, com execução física de 51% (peça 3, p. 50) , mesmo percentual considerado em 29/8/2008 pelo Relatório de Verificação 76-1/2008 (peça 2, p. 275-295) . 
6.12.	O Parecer Gescon 1261, de 23/3/2011, com base nas constatações do Relatório de Verificação in loco 142-2/2010, concluiu que (peça 3, p. 104) : 
9 - Dos recursos pactuados no valor de R$ 1.170.000,00 foram utilizados de forma regular o total de R$ 780.000,00 e impugnados R$ 390.000,00 referentes a terceira parcela recebida pela Entidade e repassada ao IPAD, sem que a empresa tenha apresentado prestação de contas referente a citada parcela. 
10 - Em vista do exposto no item 7 e seus subitens, o Sr. Luiz Carlos de Oliveira, CPF.XXX.726.254-XX, prefeito do município deverá restituir ao FNS/MS o valor impugnado de R$ 390.000,00 mais os acréscimos legais, a partir de 04/06/2009, importando em R$ 518.570,91. 
Face ao exposto e pelo que já foi constatado no Roteiro de Análise Preliminar, opinamos pela NÃO APROVAÇÃO da prestação de contas, uma vez que ficou comprovado o não cumprimento do estabelecido no Termo do Convênio, devendo portanto, ser instaurado processo de Tomada de Contas Especial, sem prejuízo de outras sanções pertinentes.
6.13.	Conforme já mencionado, em 15/10/2012, o responsável Luiz Carlos de Oliveira enviou ao FNS solicitação de parcelamento da dívida relativa ao Convênio 2487/2006, com fundamento na Portaria MS 1751/2002/GM, anexando Termo de Confissão de Dívida (TCD) , Declaração de Inexistência de Ação Judicial e Termo de Cessão de Crédito (TCC) pelo Ofício 180/2012-GP, peça 3, p. 139-143.
6.14.	O Relatório de Tomada de Contas Especial 270/2014 instaurou as presentes contas especiais em razão do não encaminhamento da documentação exigida para prestação de contas, com base no inciso III do art. 38, da IN/STN 1/1997, imputando débito de R$ 390.000,00 ao ex-prefeito de Garanhuns/PE, Luiz Carlos de Oliveira (peça 1, p. 59) . Consignou que a aplicação da 1ª e a 2ª parcela foi aprovada pelo Parecer Gescon 2438, de 25/5/2009 (peça 1, p. 60) . Registra as irregularidades apontadas no Relatório de Verificação in loco 142-2/2010 (que refere a débito de R$ 6.741,21) , sendo inscrita a responsabilidade do ex-gestor municipal perante a Fazenda Nacional por meio da Nota de Lançamento 2014NL002051, peça 1, p. 59-63 e 71.
6.15.	O Relatório de Auditoria 877/2015 da Controladoria-Geral da União, acompanhado por Certificado de Auditoria e Parecer do Dirigente do Órgão de Controle Interno, endossou os termos do Relatório de TCE (peça 1, p. 84-89) .
6.16.	Perante o TCU verifica-se que houve também o entendimento pela inexistência de comprovação da funcionalidade do objeto e, portanto, a consequente imputação de débito em sua integralidade. Consoante destacado no Relatório da deliberação combatida (peça 40, p. 7) :
43. Quanto à funcionalidade do objeto conveniado, parcialmente executado pelo município, nos Relatórios de Verificação 142-2/2010, de 13/12/2010 (peça 3, p. 36-54) , e 76-1/2008, de 29/8/2008 (peça 2, p. 275-295) , não há a caracterização da funcionalidade do objeto contratado.
44. Ainda sobre a sua funcionalidade, constata-se que houve uma reestruturação dos sistemas informatizados do SUS, SUS eletrônico, cujo objetivo foi a informatização dos processos de trabalho na saúde, para garantir um fluxo de informações que otimizem a gestão do cuidado, dos serviços e das redes de atenção à saúde, com a implantação de novos sistemas eletrônicos como o eSUS no Ministério da Saúde (peça 17) . 
45. Considerando a paralisação da execução do convênio desde 2008, com execução física parcial de 51% sem comprovação de funcionalidade pelas equipes da FNS, e os indícios de que os sistemas informatizados constantes das metas do convênio em análise podem não mais ser utilizados e aproveitados pelo Ministério da Saúde, constata-se que o objeto conveniado, possivelmente, pode não ter mais funcionalidade potencial.
46. Em casos como este, em que o objeto não foi integralmente concluído e em que não há demonstração da sua funcionalidade, a responsabilização dos responsáveis será pelo valor integral dos recursos públicos repassados ao município pelo concedente. 
6.17.	No mesmo sentido, considerações contidas na Proposta de Deliberação diante do não encaminhamento da documentação exigida para a referida prestação de contas e da falta de demonstração da sua funcionalidade (peça 39, p. 1-2, itens 4-6 e 18) .
6.18.	Desse modo, a despeito de se observar a aprovação da prestação de contas de 2 parcelas dos recursos por meio do Parecer Gescon 2438, de 25/5/2009 e a execução física parcial de 51%, conforme afirmado pelo recorrente, não houve a comprovação da funcionalidade do objeto contratado. 
6.19.	Verificar-se-á se os documentos apresentados possuem o condão de evidenciar a execução das metas físicas e sua funcionalidade. 
6.20.	A novel documentação se refere aos relatórios de execução do trabalho (peças 48, p. 89-117, 49-51 e 52, p. 1-12 - anexo 7) e proposta técnica financeira (peça 48, p. 54-80) .
6.21.	A proposta técnica e financeira previu em sua metodologia de execução o seguinte (peça 48, p. 78-79) :
A metodologia de execução é baseada de acordo com os seguintes pontos: 
Cadastramento do cidadão e dos profissionais de saúde 
Realizado através da capacitação de todos ACSs e supervisores do PACS/PSF na utilização dos computadores de mão e do sistema SGMAB. Após o cadastramento, os equipamentos serão destinados a cada agente, que o utilizará, assim como o sistema desenvolvido, em suas atividades permanentes. Além do cadastramento, o serviço permitirá ao agente, descarregar as informações geradas pelo SGMAB na rede de computadores implantada nas unidades de saúde. 
Implantação do Sistema Municipal Auditoria 
Após a definição das necessidades estruturais e de pessoal, e aprovação do CMS, será encaminhada a Câmara Municipal, Projeto de Lei criando o componente Municipal do Sistema de Auditoria do SUS, com definição de quadro, atribuições e regimento. Sua implantação se dará de imediato a aprovações e sanção da LEI, com seleção dos auditores e sua capacitação. 
Capacitação dos Técnicos para utilização do SIGS 
Finalizado o desenvolvimento do SIGS serão capacitados para operá-lo, todos os servidores das unidades de saúde que utilizarão o sistema, os gerentes das unidades, os auditores, os profissionais das áreas de planejamento e epidemiologia das SMS e membros do CMS. 
Realização de oficinas de sensibilização 
As oficinas serão realizadas em regime de tempo integral em 02 dias com 8horas /dia em ambiente externo ao de trabalho, com exposições sobre o sistema municipal de saúde, a gestão municipal do SUS, sistemas de informações. Serão desenvolvidos trabalhos de grupos com animadores e consultores fornecidos pela contratada. 
Divulgação do Projeto 
A divulgação explicativa do projeto como socialização da informação de uma ação de gestão em saúde pública de abrangência regional é indispensável como elemento de validação social do mesmo e será feita através de mídia visual (folderes e cartazes) , para conhecimento dos conselhos municipais de saúde da região, gestores das três esferas de governo, Autoridades civis, militares e eclesiásticas, e a população em geral. 
6.22.	Acerca dos relatórios de execução do trabalho (peças 48, p. 89-117, 49-51 e 52, p. 1-12) serão expendidas as considerações seguintes com a análise pormenorizada da documentação agregada. 
6.23.	O anexo 7 se refere ao Relatório da 1ª Oficina de Sensibilização - Sistema de Informação, Regulação e Avaliação da Rede de Saúde no Município de Garanhuns (Produto 1 da proposta Técnica e Financeira, parte integrante do Contrato firmado) - peças 48, p. 89-117, 49-51 e 52, p. 1-12. 
6.24.	O que se observa é que tal meta já havia sido considerada 100% cumprida, desde o Relatório de Verificação in loco 142-2/2010 (peça 3, p. 48) . Desse modo, não há nova informação agregada aos autos. 
6.25.	Os anexos 8, 9, 11 e 13 se referem ao Relatório do Curso de Capacitação em Regulação, Controle, Avaliação e Auditoria do SUS (Módulos I, II, III, IV) - Sistema de Informação, Regulação e Avaliação a Rede de Saúde no Município de Garanhuns (Produto 2, 3, 5, 7 da Proposta Técnica e Financeira, parte integrante do Contrato firmado) - peça 49, p. 30-126, peça 50, p. 1-12, p. 20-66, p. 81-113, peça 51, p. 1-109) .  Tal meta também teve o percentual de 100% de cumprimento (peça 3, p. 48) . 
6.26.	O anexo 10 se referiu ao Primeiro Relatório de Execução das Atividades (25 de março a 25 de junho de 2008) - Sistema de Informação, Regulação e Avaliação da Rede de Saúde no Município de Garanhuns (Produto 4 da Proposta Técnica e Financeira, parte integrante do Contrato firmado) - peça 50, p. 13-19. 
6.27.	Veja que tal expediente informa como 100% concluída apenas as 2 oficinas de sensibilização para os servidores da saúde (peça 50, p. 17) . 
6.28.	O anexo 12 se referiu ao Relatório da Oficina de Trabalho SIGS e SGMAB - Sistema de lnformação, Regulação e Avaliação da Rede de Saúde no Município de Garanhuns (Produto 6 da Proposta Técnica e Financeira parte integrante do Contrato firmado) - peça 50, p. 67-81. 
6.29.	As considerações finais, datada de julho de 2008, informam que (peça 50, p. 73) : Todos os sistemas de informática contratados estão sendo desenvolvidos de forma integrada, prevendo-se sua conclusão para o mês de setembro, quando também serão instalados os computadores das unidades, a rede de internet e capacitados os operadores. 
6.30.	Verifica-se que tal meta teve o percentual de 95% de conclusão, consoante Relatório de Verificação in loco 142-2/2010 (peça 3, p. 48) .
6.31.	O anexo 14 se referiu ao Segundo Relatório de Execução das Atividades (26 de junho a 25 de outubro de 2008) - Sistema de Informação, Regulação e Avaliação da Rede de Saúde no Município de Garanhuns (Produto 8 da Proposta Técnica e Financeira, parte integrante do Contrato firmado) - peça 50, p. 110-113 e peça 51, p. 1. Assim, como o primeiro relatório, apenas as 2 oficinas de sensibilização para os servidores da saúde foi 100% concluída (peça 51, p. 1) . 
6.32.	O anexo 15 contém os Formulários do Terceiro Relatório de Execução das Atividades (Final) - Sistema de Informação, Regulação e Avaliação da Rede de Saúde no Município de Garanhuns (Produto 9-A da Proposta Técnica e Financeira, parte integrante do contrato firmado) sem preenchimento e slides de apresentação (peça 51, p. 6-51) .
6.33.	O anexo 15-A se referiu aos Formulários do Terceiro Relatório de Execução das Atividades (Final) - Sistema de Informação, Regulação e Avaliação da Rede de Saúde no Município de Garanhuns (Produto 9-C da Proposta Técnica e Financeira, parte integrante do Contrato firmado) com telas do sistema - peça 51, p. 52- 98 e peça 52, p. 1-10) .
6.34.	O anexo 16 se referiu aos Impressos Anexos ao Terceiro Relatório de Execução das Atividades Final) - Sistema de Informação, Regulação e Avaliação da Rede de Saúde no Município de Garanhuns (Produto 9-B da Proposta Técnica e Financeira, parte integrante do contrato firmado) - peça 52, p. 11-40) . 
6.35.	Conclui-se que os documentos apresentados não modificam o juízo já empreendido nos autos. 
6.36.	Não está demonstrado percentual diferente de conclusão das metas físicas (51%) . Ademais, com a paralisação da execução do convênio desde 2008, a sua funcionalidade não foi comprovada. 
6.37.	Entretanto, quanto ao valor do débito, entende-se que devem ser consideradas algumas devoluções de recursos por parte da prefeitura ao FNS, conforme constante do Relatório de Tomada de Contas Especial 270/2014 e noticiado pela unidade instrutiva (peça 1, p. 63 e peça 34, p. 10-11) : 
	Valor
	Data
	Referência

	20.259,69 
	22/8/2008
	saldo do convênio referente à aplicação financeira, Relatório de Verificação in loco 76-1/2008 (peça 2, p. 283) (peça 1, p. 16-17) 

	85.223,30
	10/11/2008 
	contrapartida devolvida (peça 1, p. 18, 62 e 63) 

	172,68
	18/11/2008
	saldo do convênio, Relatório de Verificação in loco 76-1/2008 (peça 2, p. 283) (peça 1, p. 16 e 19) .

	135,69
	1/7/2009 
	valor devolvido peça 1, p. 51 e 63

	56.057,07
	29/12/2009
	saldo da concedente no Relatório de Execução Físico-Financeira (peça 1, p. 51 e 63) 

	24.988,68
	25/6/2010
	contrapartida devolvida (peça 1, p. 53, 62 e 63) 

	6.741,21
	10/2/2011
	saldos de aplicação, da conta corrente e que se encontravam na conta do FMS (peça 1, p. 55 e 63) 

6.38.	Ademais, se entende que o julgamento pela irregularidade das contas do Sr. Luiz Carlos de Oliveira, deve ter como fundamento os arts. 16, III, alíneas "b" e "c", e 19, caput, da Lei 8.443, de 1992.
6.40.	Isso porque se observa que o fundamento da instauração da presente tomada de contas especial foi o inciso III do artigo 38 da IN/STN  1/1997, consoante Relatório de Tomada de Contas Especial 270/2014 (peça 1, p. 59) . No expediente foi informado que houve a apresentação prestação de contas final por meio do Oficio 293 de 27/08/2009 (peça 1, p. 62) . Entretanto, foram expendidas recomendações e não houve o encaminhamento da documentação exigida para a prestação de contas relativa à 3ª parcela dos recursos do convênio em análise (peça 1, p. 59 e 62) . 
Ausência de responsabilidade pela prestação de contas
7.	O Instituto de Planejamento e Apoio ao Desenvolvimento Tecnológico e Científico (Ipad) alega não caber sua responsabilização, uma vez que cumpriu com as obrigações contratuais e a obrigação pela prestação de contas do recurso federal é da Prefeitura de Garanhuns (peça 48, p. 2-9) .
Análise
7.1.	Conforme se observa dos autos, a documentação já constante do processo, bem como aquela agregada ao presente recurso, não evidenciou a execução da integralidade do objeto contratado tampouco a sua funcionalidade. 
7.2.	Em relação à responsabilidade do IPAD, deve-se salientar que na hipótese de dano ao erário de responsabilidade de agente público e de empresa contratada, ambos devem ter as contas julgadas irregulares e ser condenados solidariamente ao ressarcimento do prejuízo causado (arts. 70 e 71, inciso II, da Constituição Federal, c/c os arts. 5º, inciso II, e 16, § 2º, da Lei 8.443/1992) - Acórdão 2876/2018-TCU-Plenário, Ministro Relator Aroldo Cedraz.
7.3.	Os responsáveis não agregaram aos autos documentos a fim de comprovar a execução da totalidade do objeto contratado, bem como a sua funcionalidade. 
CONCLUSÃO
8.	Não há que se falar em iliquidez das contas por causas fortuitas ou força maior. As contas não podem ser consideradas iliquidáveis quando o gestor não cumpre a obrigação de prestar contas na época apropriada ou, quando o faz, não apresenta toda a documentação necessária, hipótese observada no presente processo. 
8.1.	A documentação já constante do processo, bem como aquela agregada ao presente recurso não evidenciou a execução da integralidade do objeto contratado tampouco a sua funcionalidade.
8.2.	A responsabilidade da empresa contratada deriva do fato de esta ter contribuído para a ocorrência do dano ao Erário e não ter apresentado documentos a fim de evidenciar a execução da integralidade do objeto conveniado. 
PROPOSTA DE ENCAMINHAMENTO
9.	Ante o exposto, submete-se à consideração superior a presente análise dos recursos de reconsideração interpostos por Luiz Carlos de Oliveira e pelo Instituto de Planejamento e Apoio ao Desenvolvimento Tecnológico e Científico (Ipad) contra o Acórdão 12160/2018-TCU-Segunda Câmara, propondo-se, com fundamento nos arts.  32, inciso I e parágrafo único, 33 da Lei 8.443/1992 e artigo 285, §2º, do RI/TCU:
	I - conhecer dos recursos e, no mérito, negar-lhes provimento;
	II - retificar o valor do débito, conforme abaixo:
9.2 julgar irregulares as contas do Sr. Luiz Carlos de Oliveira, nos termos dos arts. 16, III, alíneas "b" e "c", e 19, caput, da Lei nº 8.443, de 1992, para condená-lo, em solidariedade com o Instituto de Planejamento e Apoio ao Desenvolvimento Tecnológico e Científico, ao pagamento do débito apurado nos autos, atualizado monetariamente e acrescido de juros de mora calculados desde a data informada até o efetivo recolhimento, fixando-lhes o prazo de 15 (quinze) dias, contados da ciência desta deliberação, para que comprovem, perante o Tribunal, o recolhimento da referida importância ao Fundo Nacional de Saúde, nos termos do art. 23, III, "a", da citada lei e do art. 214, III, "a", do Regimento Interno do TCU (RITCU) , sob as seguintes condições:
	Natureza
	Valor original (R$) 
	Data da ocorrência

	D
	390.000,00
	12/6/2007

	D
	390.000,00
	13/7/2007

	C
	20.259,69
	22/8/2008

	C
	85.223,30
	10/11/2008

	C
	172,68
	18/11/2008

	D
	390.000,00
	4/6/2009

	C
	135,69
	1/7/2009

	C
	56.057,07
	29/12/2009

	C
	24.988,68
	25/6/2010

	C
	6.741,21
	10/2/2011

III - dar ciência da deliberação que vier a ser adotada aos recorrentes, à Procuradoria da República no Estado de Pernambuco e aos demais interessados."
É o Relatório.

8.1. Frederico Guilherme Rodrigues de Lima (18280/OAB-PE) e outros, representando Instituto de Planejamento e Apoio ao Desenvolvimento Tecnológico e Científico.
8.2. Marilia Correa de Oliveira Braga (29102/OAB-PE) e outros, representando Luiz Carlos de Oliveira.

Procurador Rodrigo Medeiros de Lima.

Tomada de contas Especial. Fundo Nacional de Saúde (FNS). Convênio. Apoio técnico-financeiro à implantação do Sistema Integrado de Gestão da Saúde Municipal. Execução parcial do objeto pactuado. Contas irregulares. Débito. Multa. Recursos de reconsideração. Conhecimento. Documentação não evidencia a execução física da totalidade do ajuste e sua funcionalidade. ajustes na fundamentação da condenação. reconhecimento de créditos referentes à devolução de recursos do convênio. provimento parcial. Ciência aos interessados.

TOMADA DE CONTAS ESPECIAL (TCE)

Secretaria de Recursos (Serur); Secretaria de Controle Externo de Tomada de Contas Especial (SecexTCE).

Cuidam os autos de Recursos de Reconsideração interpostos por Luiz Carlos de Oliveira, ex-prefeito de Garanhuns-PE, e pelo Instituto de Planejamento e Apoio ao Desenvolvimento Tecnológico e Científico (Ipad) contra o Acórdão 12160/2018-TCU-Segunda Câmara, Ministro Relator André Luís de Carvalho, o qual julgou suas contas irregularidades, condenou-os em débito e aplicou-lhes multa.
Originalmente, trata-se de Tomada de Contas Especial instaurada pelo Fundo Nacional de Saúde (FNS) em desfavor de Luiz Carlos de Oliveira, como então prefeito de Garanhuns - PE (gestões: 2005-2008 e 2009-2012) , diante da execução apenas parcial do Convênio 2.487/2006 destinado ao apoio técnico-financeiro para a implantação do Sistema Integrado de Gestão da Saúde Municipal sob o valor total de R$ 1.287.000,00, com o aporte de R$ 1.170.000,00 em recursos federais, tendo a vigência do ajuste se estendido de 31/12/2006 a 30/6/2009.
Preliminarmente, ratifico o conhecimento do recurso, com os efeitos prescritos no despacho à peça 63 e nos pareceres às peças 57-58 e 60-6, ou seja, sem a concessão de efeito suspensivo para o recurso interposto pelo Instituto de Planejamento e Apoio ao Desenvolvimento Tecnológico e Científico (Ipad) e com a concessão de efeito suspensivo aos itens 9.2, 9.3 e 9.5 do Acórdão 12160/2018-TCU-Segunda Câmara, em relação ao Sr. Luiz Carlos de Oliveira.
No mérito, a Serur informa que não há elementos processuais que possibilitem o acolhimento dos argumentos de Luiz Carlos de Oliveira de que as contas deveriam ser consideradas iliquidáveis.
Isso porque a dificuldade apontada pelo gestor para a obtenção de documentos aptos a prestação da boa e regular aplicação dos recursos públicos atinentes ao Convênio 2.487/2006 é consequência da não prestação de contas na época correta, bem como da constatada inexecução do objeto.
Assim, o quadro factual não se encaixa no previsto na Súmula TCU 3, a qual disciplina que o arquivamento é a solução indicada para as hipóteses em que as contas de responsáveis por dinheiros, valores e bens públicos se tornarem iliquidáveis, por causas fortuitas ou de força maior.
Cabe informar que a unidade instrutiva não encontrou, nos processos judiciais apontados pelo recorrente (0004461-14.2011.8.17.0640 e 0005096-33.8.17.0640 do TJPE) , informações que apontassem que o gestor teria adotado medidas judiciais para a obtenção da documentação.
Entendo relevante citar, ainda, que o recorrente foi novamente alçado ao cargo de Prefeito Municipal na gestão 2009-2012, o que reforça que teve todas as condições, incluindo o acesso à informação para que pudesse comprovar a execução total dos serviços referentes aos recursos federais repassados, responsabilidade a ele atribuída, nos termos da sua cláusula 2ª, subitem 2.3, a qual explicitou que constitui obrigação do convenente prestar contas dos recursos federais recebidos.
Quanto ao cumprimento do objeto, restou demonstrada a ausência de funcionalidade do objeto contratado, a despeito de se observar a prestação de contas de duas parcelas dos recursos por meio do Parecer Gescon 2438, de 25/5/2009 e a execução física parcial de 51%.
Conforme informa a unidade instrutiva, a análise da nova documentação apresentada nesta etapa não é suficiente para a modificação desse juízo, em razão da conclusão de que houve apenas execução de etapas parciais e incompletas, as quais, isoladamente incapazes de dar funcionalidade ao objeto do Convênio.
Cabe ressaltar a verificação de que o contrato 23/2008 (peça 15, p. 24-28 e 172) , firmado entre o Município de Garanhuns e o Instituto de Planejamento e Apoio ao Desenvolvimento Tecnológico e Científico - Ipad para execução do objeto do Convênio 2487/2006 teve execução apenas parcial, o que atrai a responsabilidade solidária do referido instituto quanto ao ressarcimento do prejuízo causado (arts. 70 e 71, inciso II, da Constituição Federal, c/c os arts. 5º, inciso II, e 16, § 2º, da Lei 8.443/1992) .
Destaco, por oportuno, que a condenação do referido instituto não foi em razão da ausência da prestação de contas, cuja responsabilidade é do gestor público, mas sim porque a execução parcial ocasionou a imprestabilidade do objeto, como ficou claro na descrição de sua conduta no ofício citatório à peça 26:
"Conduta: execução parcial do objeto firmado no Contrato 023/2008, firmado com o Município de Garanhuns/PE. 
Nexo de Causalidade: a execução parcial ocasionou a imprestabilidade do objeto, o que levou ao desperdício de recursos públicos federais aplicados, tendo em vista que a origem dos recursos do Contrato 023/2008 foi o Convênio 2487/2006, firmado entre o Município de Garanhuns/PE e o Fundo Nacional de Saúde - FNS."
Nesse ponto, o próprio Instituto admite ter recebido integralmente os recursos previstos no Contrato 023/2008 firmado com o Município de Garanhuns-PE, colacionado parcialmente à peça 48, p.81-89.
No entanto, ao que se vê da análise da documentação trazida, os responsáveis não agregaram aos autos documentos a fim de comprovar a execução da totalidade do objeto contratado, bem como a sua funcionalidade. Assim, após a nova apuração realizada pela Serur, ratificou-se que apenas 51% do objeto foi executado e que essa parcela, por si só, é imprestável para o objeto contratual e, por conseguinte, para o objeto do convênio:
"6.19.	Verificar-se-á se os documentos apresentados possuem o condão de evidenciar a execução das metas físicas e sua funcionalidade. 
6.20.	A novel documentação se refere aos relatórios de execução do trabalho (peças 48, p. 89-117, 49-51 e 52, p. 1-12 - anexo 7) e proposta técnica financeira (peça 48, p. 54-80) .
6.21.	A proposta técnica e financeira previu em sua metodologia de execução o seguinte (peça 48, p. 78-79) :
A metodologia de execução é baseada de acordo com os seguintes pontos: 
Cadastramento do cidadão e dos profissionais de saúde 
Realizado através da capacitação de todos ACSs e supervisores do PACS/PSF na utilização dos computadores de mão e do sistema SGMAB. Após o cadastramento, os equipamentos serão destinados a cada agente, que o utilizará, assim como o sistema desenvolvido, em suas atividades permanentes. Além do cadastramento, o serviço permitirá ao agente, descarregar as informações geradas pelo SGMAB na rede de computadores implantada nas unidades de saúde. 
Implantação do Sistema Municipal Auditoria 
Após a definição das necessidades estruturais e de pessoal, e aprovação do CMS, será encaminhada a Câmara Municipal, Projeto de Lei criando o componente Municipal do Sistema de Auditoria do SUS, com definição de quadro, atribuições e regimento. Sua implantação se dará de imediato a aprovações e sanção da LEI, com seleção dos auditores e sua capacitação. 
Capacitação dos Técnicos para utilização do SIGS 
Finalizado o desenvolvimento do SIGS serão capacitados para operá-lo, todos os servidores das unidades de saúde que utilizarão o sistema, os gerentes das unidades, os auditores, os profissionais das áreas de planejamento e epidemiologia das SMS e membros do CMS. 
Realização de oficinas de sensibilização 
As oficinas serão realizadas em regime de tempo integral em 02 dias com 8horas /dia em ambiente externo ao de trabalho, com exposições sobre o sistema municipal de saúde, a gestão municipal do SUS, sistemas de informações. Serão desenvolvidos trabalhos de grupos com animadores e consultores fornecidos pela contratada. 
Divulgação do Projeto 
A divulgação explicativa do projeto como socialização da informação de uma ação de gestão em saúde pública de abrangência regional é indispensável como elemento de validação social do mesmo e será feita através de mídia visual (folderes e cartazes) , para conhecimento dos conselhos municipais de saúde da região, gestores das três esferas de governo, Autoridades civis, militares e eclesiásticas, e a população em geral. 
6.22.	Acerca dos relatórios de execução do trabalho (peças 48, p. 89-117, 49-51 e 52, p. 1-12) serão expendidas as considerações seguintes com a análise pormenorizada da documentação agregada. 
6.23.	O anexo 7 se refere ao Relatório da 1ª Oficina de Sensibilização - Sistema de Informação, Regulação e Avaliação da Rede de Saúde no Município de Garanhuns (Produto 1 da proposta Técnica e Financeira, parte integrante do Contrato firmado) - peças 48, p. 89-117, 49-51 e 52, p. 1-12. 
6.24.	O que se observa é que tal meta já havia sido considerada 100% cumprida, desde o Relatório de Verificação in loco 142-2/2010 (peça 3, p. 48) . Desse modo, não há nova informação agregada aos autos. 
6.25.	Os anexos 8, 9, 11 e 13 se referem ao Relatório do Curso de Capacitação em Regulação, Controle, Avaliação e Auditoria do SUS (Módulos I, II, III, IV) - Sistema de Informação, Regulação e Avaliação a Rede de Saúde no Município de Garanhuns (Produto 2, 3, 5, 7 da Proposta Técnica e Financeira, parte integrante do Contrato firmado) - peça 49, p. 30-126, peça 50, p. 1-12, p. 20-66, p. 81-113, peça 51, p. 1-109) .  Tal meta também teve o percentual de 100% de cumprimento (peça 3, p. 48) . 
6.26.	O anexo 10 se referiu ao Primeiro Relatório de Execução das Atividades (25 de março a 25 de junho de 2008) - Sistema de Informação, Regulação e Avaliação da Rede de Saúde no Município de Garanhuns (Produto 4 da Proposta Técnica e Financeira, parte integrante do Contrato firmado) - peça 50, p. 13-19. 
6.27.	Veja que tal expediente informa como 100% concluída apenas as 2 oficinas de sensibilização para os servidores da saúde (peça 50, p. 17) . 
6.28.	O anexo 12 se referiu ao Relatório da Oficina de Trabalho SIGS e SGMAB - Sistema de lnformação, Regulação e Avaliação da Rede de Saúde no Município de Garanhuns (Produto 6 da Proposta Técnica e Financeira parte integrante do Contrato firmado) - peça 50, p. 67-81. 
6.29.	As considerações finais, datada de julho de 2008, informam que (peça 50, p. 73) : Todos os sistemas de informática contratados estão sendo desenvolvidos de forma integrada, prevendo-se sua conclusão para o mês de setembro, quando também serão instalados os computadores das unidades, a rede de internet e capacitados os operadores. 
6.30.	Verifica-se que tal meta teve o percentual de 95% de conclusão, consoante Relatório de Verificação in loco 142-2/2010 (peça 3, p. 48) .
6.31.	O anexo 14 se referiu ao Segundo Relatório de Execução das Atividades (26 de junho a 25 de outubro de 2008) - Sistema de Informação, Regulação e Avaliação da Rede de Saúde no Município de Garanhuns (Produto 8 da Proposta Técnica e Financeira, parte integrante do Contrato firmado) - peça 50, p. 110-113 e peça 51, p. 1. Assim, como o primeiro relatório, apenas as 2 oficinas de sensibilização para os servidores da saúde foi 100% concluída (peça 51, p. 1) . 
6.32.	O anexo 15 contém os Formulários do Terceiro Relatório de Execução das Atividades (Final) - Sistema de Informação, Regulação e Avaliação da Rede de Saúde no Município de Garanhuns (Produto 9-A da Proposta Técnica e Financeira, parte integrante do contrato firmado) sem preenchimento e slides de apresentação (peça 51, p. 6-51) .
6.33.	O anexo 15-A se referiu aos Formulários do Terceiro Relatório de Execução das Atividades (Final) - Sistema de Informação, Regulação e Avaliação da Rede de Saúde no Município de Garanhuns (Produto 9-C da Proposta Técnica e Financeira, parte integrante do Contrato firmado) com telas do sistema - peça 51, p. 52- 98 e peça 52, p. 1-10) .
6.34.	O anexo 16 se referiu aos Impressos Anexos ao Terceiro Relatório de Execução das Atividades Final) - Sistema de Informação, Regulação e Avaliação da Rede de Saúde no Município de Garanhuns (Produto 9-B da Proposta Técnica e Financeira, parte integrante do contrato firmado) - peça 52, p. 11-40) . 
6.35.	Conclui-se que os documentos apresentados não modificam o juízo já empreendido nos autos. 
6.36.	Não está demonstrado percentual diferente de conclusão das metas físicas (51%) . Ademais, com a paralisação da execução do convênio desde 2008, a sua funcionalidade não foi comprovada."
A análise acima demonstra que a execução contratual foi deficiente e incompleta, apesar dos pagamentos terem se dado de forma integral. Assim, concorreram para a irregularidade tanto o ex-prefeito, quanto a empresa contratada.
Lembro que o objeto previsto no Contrato 023/2008 (peça 48, p.81- 89) , firmado entre o IPAD e o Município de Garanhuns foi:
"O objeto do presente contrato é a contratação dos serviços técnicos especializados de consultoria visando o planejamento, organização e execução do Sistema de Informação, Regulação, Controle, e Avaliação da Rede de Saúde no município de Garanhuns, em conformidade com as diretrizes e princípios estabelecidos no Sistema Único de Saúde."
Cabe o registro de que, por suas próprias características, o desenvolvimento parcial, incompleto e deficiente de sistemas de informação leva a sua inutilidade, uma vez que se trata de conjunto de componentes inter-relacionados para atender os objetivos destacados em seu escopo.  Sendo inservível a parcela, é hipótese de inexecução completa do contrato, ainda que entregas parciais possam ter sido realizadas.
Anoto, também, que a jurisprudência desta Corte de Contas é no sentido de que a boa-fé deve ser aferida objetivamente, sendo necessário constatar algum ato ou fato capaz de caracterizar a conduta zelosa e diligente dos responsáveis, mediante prova nos autos, o que inexistiu no presente caso (Acórdão 1894/2018-TCU-Segunda Câmara e 88/2008-TCU-Plenário, ambos da relatoria do Ministro Augusto Nardes, 2.399/2014-TCU-Plenário, da relatoria do Ministro José Múcio, 1.157/2008-TCU-Plenário, da relatoria do Ministro-Substituto Augusto Shermann) .
Por fim, conforme registro do relatório precedente, faz-se necessário realizar ajustes no valor do débito, em face de ter se constatado a devolução parcial de recursos do convênio pelo Município. Ademais, cabem também ajustes na fundamentação do julgamento pela irregularidade de Luiz Carlos de Oliveira para contabilizá-la com os elementos processuais que apontam que houve apresentação da prestação de contas do convênio, mesmo que de forma incompleta, por meio do Ofício 293 de 27/08/2009 (peça 1, p. 62) . Assim, faz-se necessário realizar ajuste no encaminhamento proposto para reconhecer o provimento parcial dos recursos, uma vez que as retificações nos acórdãos recorridos os beneficiam.
Assim, incorporando os pareceres da Serur e do Parquet às minhas próprias razões de decidir, concluo que procedem parcialmente as alegações dos recorrentes, razão pela qual VOTO por que este Tribunal adote a minuta de Acórdão que trago à apreciação deste Colegiado.
TCU, Sala das Sessões Ministro Luciano Brandão Alves de Souza, em 29 de setembro de 2020.
AROLDO CEDRAZ 
Relator